【裁判字號】    92,重訴,694
【裁判日期】    921222
【裁判案由】    遷讓房屋
【裁判全文】
臺灣臺中地方法院民事判決  九十二年度重訴字第六九四號
    原      告  行政院農委會林務局東勢林管處
    法定代理人  戊○○
    訴訟代理人  羅豐胤  律師
    複  代理人  蔡素惠  律師
                王雅泠  律師
    被      告  己○○  住台中.
                丁○○  住台中.
                丙○○  住同右.
                乙○○  住台中.
    右  一  人
    訴訟代理人  甲○○  住台中.
當事人間遷讓房屋事件，本院於民國九十二年十二月八日言詞辯論終結，判決如下：
    主      文
被告己○○應將座落台中縣豐原市○○段六七一號土地上，如附圖編號９部分面積四
十四點四四平方公尺房屋、編號１２部部分面積六點二二平方公尺空地騰空遷讓返還
原告；並應將如附圖編號１０部分面積三十四點零六平方公尺建物、編號１１部分面
積十一點四四平方公尺建物、編號１３部分面積六點零三平方公尺建物、編號１４部
分面積一點七一平方公尺建物及座落台中縣豐原市○○段十六之五號土地上如附圖編
號１５部分面積六點一二平方公尺建物、編號１６部分面積三點三八平方公尺建物、
編號１７部分面積一點五五平方公尺建物、編號１８部分面積三點八七平方公尺建物
均予以拆除，將土地返還原告。
被告丁○○應將坐落台中縣豐原市○○段六七一號土地上，如附圖編號３部分面積六
十七點二七平方公尺房屋騰空遷讓返還原告；將如附圖編號２部分面積二十一點六四
平方公尺建物及編號４部分面積四十八點九九平方公尺建物予以拆除，將土地返還原
告。
被告丙○○應將坐落台中縣豐原市○○段六七一號土地上，如附圖編號１部分面積一
Ｏ五平方公尺建物拆除，將土地返還原告。
被告乙○○應將座落台中縣豐原市○○段十六之五號土地上，如附圖編號２６部分面
積一百九十四點五一平方公尺建物拆除，將土地返還原告。
前四項交還房屋及拆屋還地部分之履行期間為壹年。
訴訟費用由被告己○○負擔十分之二；被告丁○○負擔十分之三；被告丙○○負擔十
分之一；被告乙○○負擔十分之四。
本判決第一至四項於原告分別以新臺幣玖拾貳萬參仟元、壹佰零柒萬壹仟元、捌拾壹
萬陸仟元、壹佰柒拾伍萬壹仟元，依序為被告己○○、丁○○、丙○○、乙○○供擔
保後，得為假執行。
    事      實
甲、原告方面：
  一、聲明：如主文第一至四項所示，並願供擔保請准宣告假執行。
  二、陳述：
  （一）原告台灣省政府農林廳林務局東勢林區管理處，為配合機關改制，自民國八
        十八年七月一日起，機關全銜改為「行政院農林委員會林務局東勢林區管理
        處」（以下簡稱原告機關），合先敘明。
  （二）國有財產撥給各地國家機關使用者，名義上雖仍為國有，實際上即為使用機
        關行使所有人之權利，故對於是類財產，向准由管領機關起訴，代國家主張
        所有權之權利，此於最高法院著有五十一年台上字二六八０號判例。查系爭
        土地及其上建物，為中華民國所有，以原告行政院農林委員會林務局為東勢
        林區管理處管理機關，從而原告本於管理人地位代為行使所有人之權利，自
        有當事人能力，併此敘明。
  （三）遷讓房屋、拆屋還地方面：
    １、被告己○○部分：
      (1)被告己○○之被繼承人魏西園原任職於原告機關，因職務關係申請獲配借用
        原告所管理坐落台中縣豐原市○○段六七一號土地上，門牌號碼台中縣豐原
        市○○街十巷十一號（門牌整編前為台中縣豐原市○○里○○路一一三巷三
        七弄二號）房屋，惟原借用人魏西園及其配偶業已死亡，系爭使用借貸關係
        既已消滅，被告己○○占用前開宿舍即屬無權占有，經原告機關去函催請搬
        遷，渠竟置若罔聞，占用系爭房舍如附圖編號９部分面積四十四點四四平方
        公尺房屋及編號１２部部分面積六點二二平方公尺空地。
      (2)被告己○○並將原居住之房舍部分改建或增建建物，如附圖編號１０部分面
        積三十四點零六平方公尺建物、編號１１部分面積十一點四四平方公尺建物
        、編號１３部分面積六點零三平方公尺建物、編號１４部分面積一點七一平
        方公尺建物及座落台中縣豐原市○○段十六之五號土地上如附圖編號１５部
        分面積六點一二平方公尺建物、編號１６部分面積三點三八平方公尺建物、
        編號１７部分面積一點五五平方公尺建物、編號１８部分面積三點八七平方
        公尺建物，均屬無權占有。
    ２、被告丁○○部分：
      (1)被告丁○○之父林金德原任職於原告機關，獲配借用原告所管理系爭六七一
        號土地上，門牌號碼台中縣豐原市○○路○段一四七巷六號（門牌整編前為
        台中縣豐原市○○路一一三巷二十號）房屋，查原配住人林金德死亡後，宿
        舍使用借貸關係業已消滅，被告等占用系爭房地自失其權源，被告仍占用如
        附圖編號３部分面積六十七點二七平方公尺房屋。
      (2)被告丁○○將並將原居住之房舍部分改建如附圖編號２部分面積二十一點六
        四平方公尺建物及編號４部分面積四十八點九九平方公尺建物，亦屬無權占
        有。
    ３、被告丙○○部分：
        被告丙○○之父林金德林金德死亡後，宿舍使用借貸關係業已消滅，被告已
        無占用權源，已見前述，則被告丙○○於坐落台中縣豐原市○○段六七一號
        土地上，如附圖編號１部分面積一Ｏ五平方公尺建物，亦屬無權占有。
    ４、被告乙○○部分：
        被告乙○○之被繼承人方塗星原任職於原告機關，在職期間獲配借用原告所
        管理坐落台中縣豐原市○○段十六之五號土地上，門牌號碼台中縣豐原市○○街二十號（整編前門牌為台中縣豐原市○○路一一三巷三六弄六號）房屋
        ，如附圖二所示Ｂ部分。嗣原配住人方塗星及其配偶均已死亡，宿舍使用借
        貸關係業已消滅，被告乙○○自失其占有房地之合法權源，詎被告竟將原宿
        舍逕行拆除，自行搭建鐵皮屋並加以烤漆，業經原告去函催請拆除搬遷，被
        告乙○○皆置之不理，占用如附圖編號２６部分面積一百九十四點五一平方
        公尺建物如故。
    ５、查前開宿舍及其個別坐落之基地（即系爭六七一號、十六之五號二筆土地）
        ，原為中華民國所有，並以原告機關為管理機關，宿舍原配住人魏西園、林
        金德、方塗星及其配偶均已死亡後，被告等占有宿舍及基地業已失合法權源
        ，是被告己○○、丁○○占用原宿舍部分，應遷讓返還原告，原告自得依民
        法第七百六十七條訴請被告等遷讓返還；而被告己○○、丁○○、丙○○、
        乙○○擅自將原木造宿舍拆除並自行搭建建物部分，亦係無權占有，原告得
        依民法第七百六十七條請求被告等拆屋還地。
  （五）對被告抗辯之陳述：
        原告有計劃收回系爭土地，且由國有財產局標售，原告不可能再為出租，被
        告如希望原告補貼搬遷費用，應向原告機關申請，並不能在本件訴訟中主張
        。
  三、證據：提出戶籍謄本四份、甲式財產卡六張、門牌證明書一紙、原告催告被告
      等公文函一份、土地登記謄本二份為證。
乙、被告方面：
  Ａ、被告己○○部分：
      本件被告己○○未於最後言詞辯論期日到場，惟據其先前之聲明及陳述如左：
    一、聲明：駁回原告之訴。
    二、陳述：系爭房屋為日據時代所留下，經原告接受管理財產，被告己○○之父
        也在原告機關工作，系爭房屋是延續住下來，並沒有與原告訂約，希望協調
        處理。
  Ｂ、被告乙○○部分：
    一、聲明：駁回原告之訴。
    二、陳述：希望原告能夠延緩拆除至九十五年十二月三十一日止，或由原告同意
        被告租用，或補償搬遷費。
  Ｃ、被告丁○○部分：
    一、聲明：駁回原告之訴。
    二、陳述：希望協調處理，原告同意放租或補貼搬遷費。
  Ｄ、被告丙○○部分：
    一、聲明：駁回原告之訴。
    二、陳述：被告丁○○、丙○○之父親林德金任職於原告機關獲配宿舍（日據時
        代留下之木造房屋）現為被告丁○○所居住，被告丙○○從未拆除建屋，被
        告丙○○之父林德金於台灣光復後所領薪資微薄，無法維持生計，而搭建雞
        舍，副業養雞貼補家用，然而雞舍經數次天災毀損，數次翻修，於五十八年
        間由被告林文整修進住至八十六年豐原市○○○○道路用地，被告丙○○自
        動拆除徵收部分房屋，並領取市公所部分拆屋及自動拆屋補償金，因而致危
        害房屋不堪修理居住，而再次翻修為現有鐵皮屋。希望原告依法補償，或將
        系爭土地售或放租予被告丙○○，或比照市公所發給自動拆除補償金。並請
        准許較長之搬遷期限。
    三、證據：提出台中縣豐原市公所函一件、地籍圖謄本一件、服務證明書一件、
        戶籍登記簿謄本一份、戶籍登記申請書二份、戶籍謄本一份、申請書一份、
        國有眷舍房地處理辦法一份、除戶謄本一份、台中縣政府函一件、徵收土地
        各項補償費明細表一份、現值核定通知書一紙、房屋稅繳款書一紙為證。
    理      由
甲、程序方面：
一、本件被告己○○未於最後言詞辯論期日到場，核無民事訴訟法第三百八十六條各
    款所列情形，爰依原告之聲請，由其一造辯論而為判決。
二、原告於起訴後就被告己○○部分，追加被告己○○應將如附圖編號１０部分面積
    三十四點零六平方公尺建物、編號１１部分面積十一點四四平方公尺建物、編號
    １３部分面積六點零三平方公尺建物、編號１４部分面積一點七一平方公尺建物
    及座落台中縣豐原市○○段十六之五號土地上如附圖編號１５部分面積六點一二
    平方公尺建物、編號１６部分面積三點三八平方公尺建物、編號１７部分面積一
    點五五平方公尺建物、編號１８部分面積三點八七平方公尺建物均予以拆除，將
    土地返還原告等情，核屬請求之基礎事實同一，且無礙被告之防禦及訴訟終結，
    參酌民事訴訟法第二百五十五條第一項第二款、第七款規定，應予准許。
乙、得心證之理由：
一、原告主張：(1)被告己○○之被繼承人魏西園原任職於原告機關，因職務關係申請
    獲配借用原告所管理坐落台中縣豐原市○○段六七一號土地上，門牌號碼台中縣
    豐原市○○街十巷十一號（門牌整編前為台中縣豐原市○○里○○路一一三巷三
    七弄二號）房屋，惟原借用人魏西園及其配偶業已死亡，系爭使用借貸關係既已
    消滅，被告己○○占用前開宿舍即屬無權占有，經原告機關去函催請搬遷，渠竟
    置若罔聞，占用系爭房舍如附圖編號９部分面積四十四點四四平方公尺房屋及編
    號１２部部分面積六點二二平方公尺空地。(2)被告己○○並將原居住之房舍部分
    改建或增建建物，如附圖編號１０部分面積三十四點零六平方公尺建物、編號１
    １部分面積十一點四四平方公尺建物、編號１３部分面積六點零三平方公尺建物
    、編號１４部分面積一點七一平方公尺建物及座落台中縣豐原市○○段十六之五
    號土地上如附圖編號１５部分面積六點一二平方公尺建物、編號１６部分面積三
    點三八平方公尺建物、編號１７部分面積一點五五平方公尺建物、編號１８部分
    面積三點八七平方公尺建物，均屬無權占有。(3)被告丁○○之父林金德原任職於
    原告機關，獲配借用原告所管理系爭六七一號土地上，門牌號碼台中縣豐原市○○路○段一四七巷六號（門牌整編前為台中縣豐原市○○路一一三巷二十號）房
    屋，查原配住人林金德死亡後，宿舍使用借貸關係業已消滅，被告等占用系爭房
    地自失其權源，被告仍占用如附圖編號３部分面積六十七點二七平方公尺房屋。
    (4)被告丁○○將並將原居住之房舍部分改建如附圖編號２部分面積二十一點六四
    平方公尺建物及編號４部分面積四十八點九九平方公尺建物，亦屬無權占有。(5)
    被告丙○○之父林金德林金德死亡後，宿舍使用借貸關係業已消滅，被告已無占
    用權源，已見前述，則被告丙○○於坐落台中縣豐原市○○段六七一號土地上，
    如附圖編號１部分面積一Ｏ五平方公尺建物，亦屬無權占有。(6)被告乙○○之被
    繼承人方塗星原任職於原告機關，在職期間獲配借用原告所管理坐落台中縣豐原
    市○○段十六之五號土地上，門牌號碼台中縣豐原市○○街二十號（整編前門牌
    為台中縣豐原市○○路一一三巷三六弄六號）房屋，如附圖二所示Ｂ部分。嗣原
    配住人方塗星及其配偶均已死亡，宿舍使用借貸關係業已消滅，被告乙○○自失
    其占有房地之合法權源，詎被告竟將原宿舍逕行拆除，自行搭建鐵皮屋並加以烤
    漆，業經原告去函催請拆除搬遷，被告乙○○皆置之不理，占用如附圖編號２６
    部分面積一百九十四點五一平方公尺建物如故，本件被告之宿舍原配住人魏西園
    、林金德、方塗星及其配偶均已死亡後，被告等占有宿舍及基地業已失合法權源
    ，及渠等擅自將原木造宿舍拆除並自行搭建建物部分，亦係無權占有，原告自得
    依民法第七百六十七條請求被告等遷讓宿舍、拆屋還地等情。被告對於原告主張
    渠等占有前揭範圍之房屋及基地之事實，固未爭執，然辯稱：原告應為合理之補
    償等語。
二、原告主張之右揭事實，業據提出戶籍謄本四份、甲式財產卡六張、門牌證明書一
    紙、原告催告被告等公文函一份、土地登記謄本二份為證，並經本院會同台中縣
    豐原地政事務所人員履勘現場，並實施鑑測無訛，有勘驗筆錄及土地複丈成果圖
    在卷可稽，而被告對於原告主張渠等占有前揭範圍之房屋及基地之事實亦未爭執
    ，又按使用借貸契約未定期限者，應於依借貸之目的使用完畢時返還之，民法第
    四百七十條第一項定有明文。又因任職關係獲准配住系爭房屋，固屬使用借貸之
    性質，然其既經離職，依借貸之目的，當然應視為使用業已完畢，按諸民法第四
    百七十條之規定，貸與人自得據以請求交還系爭房屋，有最高法院四十四年台上
    字第八０二號著有判例。被告之占用系爭宿舍及基地，原係由於其被繼承人魏西
    園、林金德、方塗星因任職於原告機關而配置宿舍，嗣原宿舍配置人及其配偶均
    已死亡後，依借貸之目的，當然應視為使用業已完畢，則其受配住宿舍之權利自
    應歸於消滅，被告復未舉證其有何占有權源，故被告等占有原舍範圍，或自行改
    建之部分，均屬無權占有甚明。故原告主張之事實，自堪信為真實。被告雖辯稱
    ：原告應為合理之補償云云。然查，原告陳稱該機關有計劃收回系爭土地，且由
    國有財產局標售，原告不可能再為出租，被告如希望原告補貼搬遷費用，應向原
    告機關申請，並不能在本件訴訟中主張等語，應屬可採，是被告抗辯自無足取。
四、綜前所述，本件使用借貸契約既已因借用人魏西園、林金德、方塗星離職死亡，
    而致使用借貸之目的使用完畢，其配偶亦已死亡，被告並無使用系爭房屋及增建
    部分之正當權源，系爭房舍及基地為中華民國所有並以原告機關為管理人，從而
    ，原告以受所有權人之委託全權行使管理權，則於管理權行使之必要範圍內，本
    於所有物返還請求權之法律關係，請求被告應將系爭宿舍範圍全部遷讓，並將上
    開增建或改建之建物拆除返還原告，於法有據，應予准許。
五、又查本件系爭房屋及其增建部分，被告係以住家之性質居住使用，已達數十年，
    渠等對於系爭房屋之感情定然非淺，迭經被告陳明在卷，此與一般承租房屋者之
    情形尚有差別，且遷讓房屋非短期內即可履行，爰斟酌上開情節，定履行期間為
    一年，以資兼顧。
六、原告陳明願供擔保，請求宣告假執行，經核無不合，爰酌定相當擔保金額准許之
    。
七、據上結論：本件原告之訴為有理由，依民事訴訟法第第七十八條、第三百九十條
    第二項、第三百九十六條，判如主文。
中      華      民      國    九十二    年      十二    月    二十二    日
                              臺灣臺中地方法院民事第三庭
~B法      官  張國華
右為正本係照原本作成。
如不服本判決，應於送達後二十日內，向本院提出上訴狀並表明上訴理由，如於本判
決宣示後送達前提起上訴者，應於判決送達後二十日內補提上訴理由書（須附繕本）
中      華      民      國    九十二    年      十二    月    二十五    日
~B法院書記官


司法院資訊處製作；財團法人民間司法改革基金會備份。
